臺灣臺南地方法院民事判決
111年度簡上字第189號
上  訴  人    石水池    住○○市○○區○○里○○00號之2
兼法定代理人  石金抱  
上  訴  人    石金龍  
              石淑靜  
共      同
訴訟代理人    鍾錦鴻  
被 上訴 人    李婉玲  

訴訟代理人    李春泉  
              謝春煒  
上列當事人間請求侵權行為損害賠償（交通）事件，上訴人對於
民國111年6月21日本院柳營簡易庭111年度營簡字第97號第一審
簡易判決提起上訴，於111年11月15日言詞辯論終結，本院判決
如下：
    主      文
上訴駁回。
第二審訴訟費用由上訴人負擔。 
    事實及理由
一、上訴人主張：被上訴人於民國109年7月19日上午7時31分，
    駕駛車牌號碼0000-00號自小客車搭載訴外人即其母親賴淑
    美，沿臺南市○○區○○里○00○道路○○○○○○○○○市○○區○○里00○0
    號土溝代天府前，本應注意車前狀況，依當時天候晴、日間自
    然光、柏油路面乾燥、無缺陷、無障礙物、視距良好等情，並
    無不能注意之情事，詎被上訴人竟疏未注意同向右前方有上
    訴人石水池騎乘自行車，致所駕自小客車右前方擦撞石水池
    自行車左後車尾（下稱系爭事故），石水池因此人車倒地，
    受有外傷性腦出血、急性膽囊炎合併敗血性休克、急性腎衰
    竭等傷害（下稱系爭傷害），經治療後仍有意識障礙、無法
    自理之後遺症，已達於身體或健康有重大不治之重傷害。石
    水池因系爭傷害，致不能為意思表示或受意思表示，經本院
    109年度監宣字第517號裁定石水池為受監護宣告之人，並選
    任石金抱為監護人。石水池因系爭事故受有醫療費、醫療用
    品、看護費（包括未來需支出）、精神神慰撫金等損害共計
    新台幣（下同）390萬9290元，惟石水池已領取強制汽車責
    任保險金211萬1174元、1萬3413元，扣除上開金額後，被上
    訴人尚應賠償石水池178萬4703元。又上訴人石金抱、石金
    龍、石淑靜（下稱石金抱等3人）為石水池之子女，石水池
    因系爭事故受傷嚴重，並經法院裁定宣告為受監護宣告之人
    ，石金抱等3人無法對原告石水池為任何孝順、反哺，對身
    心創傷不可謂不大，被上訴人之行為顯屬侵害石金抱等3人
    身分法益，且情節重大，依民法第195條第3項規定，石金抱
    等3人受有精神上損害各30萬元。爰依民法侵權行為法律關
    係，請求被上訴人如數賠償。原審判命被上訴人分別給付石
    金抱等3人各15萬元本息外，駁回上訴人其餘之訴之裁判，
    尚有違誤等情（原審判命被上訴人給付部分，未據被上訴人
    聲明不服，其餘未繫屬本院部分，均不在本院審理範圍）。
    上訴聲明：㈠原判決關於駁回上訴人後開第2項之部分廢棄。
    ㈡上開廢棄部分，被上訴人應再給付上訴人石水池新臺幣（
    下同）178萬4703元，應再給付石金抱等3人各15萬元，及均
    自110年4月24日起至清償日止，按週年利率百分之5計算之
    利息。
二、被上訴人則以：石水池在被上訴人毫無預警，且無足夠時間
    、距離反應不及之狀況下，臨時左轉，導致被上訴人駕駛車
    輛閃避不及，始與石水池所騎乘之自行車發生碰撞，石水池
    亦與有過失，且為肇事主因。對原審判決認定石水池與被上
    訴人應各負一半過失責任，並無意見。為此聲明：駁回上訴
    。
三、兩造不爭執之事實：
　㈠被上訴人於109年7月19日上午7時31分，駕駛車牌號碼0000-0
    0號自小客車搭載賴淑美，沿臺南市○○區○○里○00○道路○○○○○
    ○○○○市○○區○○里00○0號土溝代天府前，石水池騎乘自行車在
    被上訴人駕駛之自小客車前方，嗣兩車發生碰撞，致石水池
    受有外傷性腦出血、急性膽囊炎合併敗血性休克、急性腎衰
    竭等傷害，經治療後仍有意識障礙、無法自理之後遺症，已
    達於身體或健康有重大不治之重傷害。
  ㈡石水池因系爭傷害，致不能為意思表示或受意思表示，經本
    院109年度監宣字第517號裁定上訴人石水池為受監護宣告之
    人，並選任上訴人石金抱為監護人。
  ㈢石水池已受領強制汽車責任保險理賠金211萬1174元、1萬341
    3元，合計212萬4587元。
  ㈣兩造對於原審判決認定石水池所受損害金額合計為390萬9290
    元（包括醫療費用12萬2844元、醫療用品5524元、看護費25
    萬5133元、未來看護費272萬5789元、精神慰撫金80萬元）
    ，及原審判決認定石金抱、石金龍、石淑靜等人所受精神上
    損害為每人30萬元等情，均不爭執。
四、得心證之理由：
　㈠本件兩造爭執點在於石水池就系爭事故發生是否亦有過失責
    任，如有，與被上訴人之過失比例為何。經查：
　⒈被上訴人於本院110年度交易字第84號刑事案件（下稱系爭刑
    事案件）警詢時供稱：當時我駕駛自小客車載我母親，要往
    白河沿南90線一般車道西往東方向直行至事故地點時，我的
    速度很慢，後來看見前方右邊有部腳踏車突然往左邊行駛，
    致我車頭前方右側與腳踏車發生碰撞，車輛有擦損等語。於
    系爭刑事案件偵查中供稱：系爭事故發生前，我有看到石水
    池騎乘腳踏車在我右前方，我直開往白河方向，石水池左偏
    來擦撞系爭車輛，系爭車輛右前車頭燈與霧燈間是撞擊點等
    語，於系爭刑事案件審理中供稱：在碰撞前50公尺時我有看
    到被害人騎車不穩，當時我就慢慢開，被害人是倒地在車輛
    的左前側，腳踏車倒在副駕駛的前方，當時時速約60、70公
    里等語，經本院調閱系爭刑事案件卷宗核閱無訛。足見被上
    訴人在超車石水池時發生碰撞。另系爭車輛與石水池所騎乘
    之腳踏車外觀無明顯擦撞痕及損壞，有現場照片可佐，雖無
    法由此判斷真實撞擊點在何處，但可見兩車速度不快，否則
    應有明顯擦撞痕跡或地面留下煞車痕。又石水池是倒在系爭
    車輛是左前車之對向車道上，而腳踏車是倒在系爭車輛副駕
    駛座前方，有被上訴人上開供述及警方道路交通事故現場圖
    可稽，綜合上開證據及一般行車經驗，堪認兩車發生擦撞時
    ，在南90線行車分向線（中線）附近，石水池應係欲跨越行
    車分向線至對向車道（由西往東車道），行進方向有向左或
    左前之動力，而被上訴人本欲跨越對向車道直行超越石水池
    ，行進方向有往前之動力，被上訴人所駕駛之系爭車輛副駕
    駛前面車頭與石水池所騎乘之腳踏車發生擦撞，石水池因本
    身向左之動力而往前跌落在系爭車輛之左前側，而遭擦撞之
    腳踏車即留在擦撞地點等情為真。至被上訴人於系爭刑事案
    件審理過程中所述之車輛時速60、70公里，不僅與歷次陳述
    不同，亦無證據顯示其駕駛系爭車輛有此速度，尚難憑此認
    定其有超速之事實。
　⒉按汽車行駛時，駕駛人應注意車前狀況及兩車並行之間隔，
    並隨時採取必要之安全措施，不得在道路上蛇行，或以其他
    危險方式駕車。汽車在未劃設慢車道之雙向二車道行駛時，
    應依下列規定：三、在劃有行車分向線之路段，超車時得駛
    越，但不能併行競駛。汽車超車時，應依下列規定：三、欲
    超越同一車道之前車時，須先按鳴喇叭二單響或變換燈光一
    次，但不得連續密集按鳴喇叭或變換燈光迫使前車允讓。四
    、前行車駕駛人聞後行車按鳴喇叭或見後行車顯示超車燈光
    時，如車前路況無障礙，應即減速靠邊或表示允讓，並注意
    後行車超越時之行駛狀況。五、前行車減速靠邊或以手勢或
    亮右方向燈表示允讓後，後行車始得超越。超越時應顯示左
    方向燈並於前車左側保持半公尺以上之間隔超過，行至安全
    距離後，再顯示右方向燈駛入原行路線。道路交通安全規則
    第94條第3項、第97條第1項第3款、第101條第1項第3款至第
    5款。又慢車行駛時，駕駛人應注意車前狀況及與他車行駛
    間隔，並隨時採取必要之安全措施，道路交通安全規則第12
    4條第5項亦定有明文。此外，依道路交通安全規則第97條第
    1項規定，汽車在劃設慢車道之雙向二車道駛時，原則均應
    在遵行車道內行駛，並無疑義，另於劃有分向限制線之路段
    ，則係不得駛入來車之車道內，至如於劃設行車分向線之路
    段，按道路交通標誌標線號誌設置規則有關讓標線之規定，
    尚無不得跨越對向車道之限制；惟於該等路段，如需跨越黃
    虛線至對向車道左轉時，係屬於迴車，應遵守道路交通安全
    規則第106條有關迴車之規定，有交通部路政司98年11月16
    日路臺監字第0980415803號函可佐。被上訴人駕駛系爭車輛
    在石水池後方時，石水池本非行駛於車道之右側，依一般駕
    駛經驗及我國人民騎腳踏車之習慣，應可判斷石水池欲直接
    橫跨到對向車道，進而逆向行駛，而被上訴人卻疏未注意此
    車前狀況。此外，被上訴人欲超車石水池時，石水池並無減
    速靠邊以手勢表示禮讓，被上訴人就駕駛車輛超車，已違反
    超車之規定，被上訴人對系爭事故之發生自有過失。惟石水
    池本應自交岔路口時再偏行至車道左側進行轉彎，然石水池
    卻提前左偏未至交岔路口即左轉或左偏至對向車道，承上所
    述，此行車分向線並無規定不能左轉，但其左轉後因無可轉
    入之道路，其僅能逆向行駛或迴轉，無論石水池要逆向行駛
    或迴轉，本應暫停確認有無往來之車輛再進行，並應注意與
    他車行駛間隔，惟其未為之，堪認石水池對於系爭事故之發
    生亦有過失。上訴人主張石水池無過失乙節，與前開事證不
    符，復未提出其他有利於己之證據以實其說，實難憑信。
　⒊按損害之發生或擴大，被害人與有過失者，法院得減輕賠償
    金額或免除之，民法第217條第1項定有明文。此項規定之目
    的，在謀求加害人與被害人間之公平，故在裁判上法院得以
    職權減輕或免除之。審酌被上訴人就系爭事故發生有疏未注
    意依規定超車、未注意車前狀況與兩車併行間隔之過失；石
    水池則有未靠右行駛、行車不穩、左右偏移，行駛於道路中
    央，未能與其他車輛保持行駛間隔，欲提前行左轉或左偏至
    對向車道，疏未注意確認往來車輛情形，已如前述，堪認石
    水池與被上訴人就系爭事故發生，應各負一半責任。是依過
    失相抵之法則，自應依比例減輕被上訴人之賠償金額，是石
    水池得請求被上訴人賠償之金額為195萬4645元（計算式：0
    000000元÷2＝0000000元）。
　㈡保險人依本法規定所為之保險給付，視為被保險人損害賠償
    金額之一部分；被保險人受賠償請求時，得扣除之，強制汽
    車責任保險法第32條定有明文。查石水池受領之保險金金額
    為211萬1174元、1萬3413元，為兩造所不爭，依上說明，石
    水池已受領之上開強制汽車責任保險理賠金自應由其得請求
    之賠償金額扣除，經扣除後，石水池上開損害均已填補，自
    不得再向被上訴人請求損害賠償。
　㈢按民法第195條第1項規定於不法侵害他人基於父、母、子、
    女或配偶關係之身分法益而情節重大者，準用之，民法第19
    5條第3項定有明文。復按子女因交通事故引致身體缺陷及心
    智障礙，甚至受監護宣告，父母基於親子親密關係所生之身
    分法益被侵害時，在精神上自必感受莫大之痛苦，不可言喻
    ，同理，如父母受前揭傷害，子女無法與父母共享天倫，身
    分法益同遭重大侵害。查石水池因系爭傷害，成為腦病變患
    者，恢復可能性低，已不能為意思表示或受意思表示，經法
    院宣告為受監護宣告之人，上訴人石金抱等3人為石水池之
    子女，因石水池須專人照顧，難以共享天倫如常，身心壓力
    沉重，堪認對石金抱等3人基於父子、父女之所生親情、倫
    理、生活相互扶持之身分法益，確因被上訴人之侵權行為受
    侵害且情節重大至明，是上訴人石金抱等3人依前揭規定請
    求賠償精神慰撫金，於法有據。查兩造就原審認定上訴人石
    金抱等3人各得受有精神上損害金額30萬元乙節不爭執（上
    述不爭執事項㈣），又石金抱等3人依民法第195條第3項規定
    ，本於子女之身分法益而請求被上訴人賠償，其權利乃基於
    被上訴人之侵權行為而發生，自不能不負擔上訴人石水池之
    過失，是上訴人石金抱等3人應各得請求精神慰撫金15萬元
    （計算式：300000元÷2＝150000元）。
　㈣末按給付無確定期限者，債務人於債權人得請求給付時，經
    其催告而未為給付，自受催告時起，負遲延責任；其經債權
    人起訴而送達訴狀，或依督促程序送達支付命令，或為其他
    相類之行為者，與催告有同一之效力；遲延之債務，以支付
    金錢為標的者，債權人得請求依法定利率計算之遲延利息；
    應付利息之債務，其利率未經約定，亦無法律可據者，週年
    利率為百分之5，民法第229條第2項、第233條第1項前段及
    第203條分別定有明文。查本件上訴人所提出起訴狀於110年
    4月23日送達被上訴人。從而，石金抱等3人請求被上訴人給
    付上開金額，及自起訴狀繕本送達翌日即110年4月24日起至
    清償日止，按週年利率百分之5計算之法定遲延利息，自屬
    可採。超過上開範圍之請求，即屬無據。
五、從而，上訴人石水池依民法侵權行為法律關係請求被上訴人
    給付178萬4703元之本息，上訴人石金抱等3人依民法第195
    條第3項規定請求被上訴人除原審判命給付金額外，再各給
    付15萬元之本息，均非可採，不應准許。原審就上開不應准
    許部分，駁回上訴人之請求及假執行之聲請，於法並無不合
    。上訴意旨指摘原判決此部分不當，求予廢棄改判，為無理
    由，應予駁回。本件事證已臻明確，兩造其餘主張舉證及攻
    擊防禦方法，經核於判決結果不生影響，無庸一一論述，附
    此敘明。
六、據上論結，本件上訴為無理由，依民事訴訟法第449條第1項
    、第78條，判決如主文。 
中　　華　　民　　國　　111 　年　　11　　月　　30　　日
              民事第一庭    審判長法　官　黃聖涵
                                  法　官　王淑惠
                                  法　官　蔡雅惠
以上正本係照原本作成。
本判決除以適用法規顯有錯誤為理由外，不得上訴。
如對本判決上訴，須於判決送達後20日內向本院提出上訴狀，如
已於本判決宣示後送達前提起上訴者，應於判決送達後10日內補
具上訴理由（均按他造當事人之人數附繕本），並經本院許可後
方得上訴最高法院。上訴時應提出委任律師或具有律師資格之人
之委任狀；委任有律師資格者，另應附具律師資格證書及釋明委
任人與受任人有民事訴訟法第466條之l第1項但書或第2項所定關
係之釋明文書影本，並應一併繳納上訴裁判費。 
中　　華　　民　　國　　111 　年　　11　　月　　30　　日
                                  書記官  黃稜鈞